Inventaris van het archief van Pieter Steyn, 1749-1772
Nationaal Archief, Den Haag
Pieter Steyn
Raadpensionaris Steyn
1749-1772
3545
7.20 meter; 551 inventarisnummers.
Normale geschreven en gedrukte teksten, geen bijzondere handschriften.
Nationaal Archief, Den Haag
Pieter Steyn Raadpensionaris
Pieter Steyn was van 1749 tot 1772 raadpensionaris en pensionaris van Holland en West-Friesland. Het archief bevat veel correspondentie met Nederlandse vertegenwoordigers in het buitenland, onder wie de gezanten in Frankrijk en Turkije. Zijn contacten met binnen- en buitenlandse diplomatieke vertegenwoordigers zijn vastgelegd in de vele aantekeningen van besprekingen die hij voerde. Steyn kreeg in 1762 te maken met problemen in de Grofgeschutgieterij, over welke zaak missiven, memories en rapporten aanwezig zijn. Als leider van de afvaardiging van de Staten van Holland en West-Friesland in de Staten-Generaal werd Steyn geconfronteerd met de financiële wanorde bij het gewest Zeeland: hiervan zijn rapporten en uittreksels uit secrete resoluties bewaard gebleven. Uit 1756, het begin van de Zevenjarige Oorlog, dateren een aantal uittreksels die betrekking hebben op eerder gesloten defensie-, handels- en alliantieverdragen. Zorgen rond de handelspositie van de Republiek zijn op te maken uit de stukken over de grote aantallen hoge tollen die de Rijnhandel belemmeren. Ook bevat het archief stukken over de opvolging van stadhouder Willem IV. Voorts zijn er in het archief lijsten van leden van Statencolleges naast pamfletten en hekeldichten.
Archiefvorming
Geschiedenis van de archiefvormer
Levensloop
Pieter Steyn werd op 6 oktober 1706 in Haarlem geboren als zoon van Adriaan Steyn en Johanna Patijn. Zijn vader was burgemeester van Haarlem en telg van een zeer oud Haarlems regentengeslacht. Van februari 1724 tot september 1726 studeerde Pieter Steyn rechten in Leiden. Hij trouwde in 1736; na het overlijden van Maria Adriana Denijssen zijn eerste vrouw in 1740, hertrouwde hij nog in hetzelfde jaar met Cornelia Schellinger. Beide huwelijken bleven kinderloos.
Jaarboek van het Centraal Bureau voor Genealogie en het Iconografisch Bureau, Den Haag, 1975, dl. 29, blz. 249-254. Aa, A.J. van der, Biografisch woordenboek der Nederlanden, (Haarlem, 1858), dl. S, blz. 1006. Molhuysen, P.C. en Blok, P.J., Nieuw Nederlands Biografisch woordenboek, Leiden, 1924, dl. V, blz. 818.
Bij testament vermaakte Steyn dan ook al zijn bezittingen - waaronder zijn archief - aan zijn tweede vrouw Cornelia.
Volgens testament op 5 juli 1742 voor notaris Johannes de Beukelaar in Amsterdam verleden.
Op twintigjarige leeftijd, op 4 april 1727, werd Pieter Steyn benoemd in zijn eerste openbare functie: secretaris van de stad Haarlem. Zeven jaar later nam hij de plaats van zijn vader in als lid van de vroedschap van Haarlem. In die functie nam hij plaats in verschillende colleges; achtereenvolgens was hij schepen (1735-1736), lid van de Gecommitteerde Raden (1738-1840), Hoogheemraad van Rijnland (1740-1772), Gecommitteerde ter Admiraliteit van Amsterdam (1743-1746), en burgemeester van Haarlem (1747-1748).
In 1749 - prins Willem IV was al meer dan een jaar erfstadhouder werd de anti-Oranje gezinde Jacob Gilles gedwongen zijn ontslag als raadpensionaris te nemen.
Archief van de Staten van Holland en West-Friesland, inv.nr. 186, resoluties van 19 en 22 juni 1748, inv.nr. 188, resoluties van 3 mei 1749. Bussemaker, Th., Archives ou correspondance inédité de la maison d' Orange-Nassau, Leyde, 1908, vierde serie, dl. I, blz. 227-230, 280-345, 370-371 (hierna genoemd: Archives I, II, III, IV of Archives vijfde serie, I).Kramer, F.J.L., Gedenkschriften van Gijsbert Jan van Hardenbroek (1747-1787). Amsterdam, 1901, Historisch genootschap, derde serie, dl. 14, blz. 284 (hierna genoemd: Hardenbroek I of II).
Willem Bentinck, die erg voor dit ontslag geijverd had, verzocht A. van der Straten, pensionaris van Leiden dit ambt op zich te willen nemen. Deze weigerde en noemde de naam van Pieter Steyn,
4 Archives I, blz. 227-230, 280-345, 370, 371,
die dit accepteerde, waarna hij op 12 juni 1749 benoemd werd tot interim-raadpensionaris van Holland en West-Friesland. De instructie voor de raadpensionaris werd aan de gewijzigde toestand aangepast; nadat er bijna drie decennia lang artikelen in waren opgenomen over het verhinderen van het stadhouderschap, moest de raadpensionaris nu al het mogelijke doen om het erfstadhouderschap te behouden. Nadat de gewijzigde instructie op 5 juli 1749 door de Staten van Holland en West-Friesland was goedgekeurd, werd op 18 juli 1749 een voordracht opgesteld voor een definitieve benoeming. De drie voorgedragen personen waren: Pieter Steyn, Johannes Staat, pensionaris van Amsterdam, en Jacob Lycochton Hoogkamer, raad en regerend burgemeester van Alkmaar.
Prins Willem IV werd als erfstadhouder om zijn voorkeur gevraagd en noemde - evenals bij het aanwijzen van de interim-raadpensionaris de naam van Steyn, die hierna door de Staten van Holland en West-Friesland officieel verzocht werd om het ambt van raadpensionaris op zich te willen nemen. Na een, door Steyn gevraagde bedenktijd van vier dagen liet hij weten de benoeming onder een aantal voorwaarden te zullen aanvaarden. Toen deze waren ingewilligd legde hij nog op dezelfde dag - 22 juli 1749 - de eed af als raadpensionaris en pensionaris van de Ridderschap van Holland en West-Friesland.
Archief van de Staten van Holland en West-Friesland, inv.nr. 188, resoluties van 12, 13, 14, 21, 24, 25 en 26 juni en van 5, 18 en 22 juli 1749.
Hij werd hierna nog tot vier maal toe als raadpensionaris herbenoemd: op 19 juli 1754, 13 juli 1759, 20 juli 1764 en 14 juli 1769.
Archief van de Staten van Holland en West-Friesland, inv.nr. 197, resolutie van 19 juli 1754; inv.nr. 207, resolutie van 13 juli 1759; inv.nr. 216, resolutie van 20 juli 1764; inv.nr. 223, resolutie van 14 juli 1769. Archief van Pieter Steyn, inv.nr. 134.
Bovendien werd hij op 30 november 1753 benoemd tot grootzegelbewaarder stadhouder en registermeester van de lenen van Holland en West-Friesland.
Archief van de Staten van Holland en West-Friesland, inv.nr. 196, resolutie van 30 november en 4 december 1753.
Naast deze ambtelijke functies kreeg Steyn op 3 november 1759 toestemming van de Staten van Holland en West-Friesland om zich te laten benoemen tot curator van de Universiteit van Leiden.
Archief van de Staten van Holland en West-Friesland, inv.nr. 207, resolutie van 3 november 1759.
Pieter Steyn werd door tijdgenoten gezien als een financieel deskundig man met een weinig sterke persoonlijkheid. Er werd zelfs beweerd dat dit laatste de reden voor de lange duur van zijn raadpensionarisschap was.
Archives II, blz. 182-185, 296, 297, 545, 591, 595.
Archives III, blz. 86, 87, 106, 209, 416, 417, 465.
Archives IV, blz. 138, 164, 308.
Archives vijfde serie I, 140-142, 245. Bussemaker, Th., Uittreksels uit brieven van d'Affry aan de Fransche regering (dec. 1755 - mei 1762) uit de papieren van R. Fruin, BMHG, dl. 27, 1906, blz. 288, 363, 382, 391. Hardenbroek I, blz. 207, 246, 284, 340, 408.
Uit het hierna beschreven archief blijkt deze financiële deskundigheid niet duidelijk, maar daarbij dient bedacht te worden dat een groot deel van de financiële stukken is overgebracht naar het archief van prins Willem V.
Zie bijlage III
Wel blijkt zijn belangstelling voor de historische ontwikkeling van bestuursfuncties en -colleges in Holland. Hierover heeft hij, veelal op basis van resoluties (teruggaand tot 1525), chronologische verhandelingen geschreven, waarop door hem vaak uitstekende indices zijn gemaakt.
Archief van Pieter Steyn, inv.nr. 479-507.
Na zijn overlijden op 5 november 1772 werd Steyn als raadpensionaris opgevolgd door Pieter van Bleiswijk, pensionaris van Delft, de man die al eerder als zijn opvolger was genoemd.
Hardenbroek I, blz. 246.
Tijdens het raadpensionarisschap van Pieter Steyn waren er verschillende grote problemen, zowel op binnenlands als op buitenlands gebied. Een aantal hiervan, waarvan in dit archief een groot aantal stukken zitten, zullen hierna kort besproken worden:
De neergang in de concurrentiepositie van de Republiek op handelsgebied.
De voogdijregeling.
De zevenjarige oorlog en de gevolgen van de neutraliteit van de Republiek in deze oorlog.
De grofgeschutgieterij.
De zwakke financiële positie van het gewest Zeeland.
De neergang in de concurrentiepositie van de Republiek op handelsgebied
De concurrentiepositie van de Republiek als handelsmacht verslechterde ernstig in de eerste helft van de achttiende eeuw. Londen en Hamburg kwamen als handelssteden sterk op en overvleugelden Amsterdam. Londen werd allengs sterker door de mercantilistische politiek van Groot-Brittanië en Hamburg door het uitvaardigen van grote belastingverlagingen voor een aantal producten.
Hovy, J., Het voorstel van 1751 tot instelling van een beperkt vrijhavenstelsel in de Republiek (propositie tot een gelimiteerd porto franco), diss. Groningen, 1966, blz. 3-62. (hierna genoemd: Hovy, propositie).
De kooplieden in de Republiek werden hoe langer hoe meer de bankiers van de westerse wereld en financierden een groot deel van de handel van het buitenland. Dat de Republiek hierdoor zeer kwetsbaar was bleek wel uit het tot tweemaal toe instorten van een aantal Amsterdamse banken, in 1763 en 1772, waar het faillissement van een bankier zorgde voor de val van een groot aantal andere in binnen- en buitenland. Het vertrouwen in de bankiers der Republiek nam hierdoor af en men trachtte in het buitenland zelf voor de financiële middelen te zorgen.
Archief van Pieter Steyn, inv.nr. 335 Hovy, propositie, blz. 62-67.
Om de handelspositie te verbeteren werd op 28 augustus 1750 in de "Conferentie"
Hovy, propositie, blz. 332, noot 325.
- een raad voor buitenlandse zaken mede opgericht door Willem Bentinck in een poging de ideeën hierover meer te centraliseren - voorgesteld nieuwe plannen uit te werken voor de inning van in- en uitvoerbelastingen.
Archives II, blz. VIII e.v.
Het stelsel dat tot op dat ogenblik in gebruik was, de tarieflijsten van 1725, voldeed al niet sinds de het ingebruiknemen ervan, terwijl er in de loop der jaren al vele wijzigingsvoorstellen op gedaan waren.
Hovy, propositie, blz. 183-218, 262-327.
De bedoeling was nu evenwel om een geheel nieuw belastingstelsel in te voeren. Isaac Thomas de Larrey, Thomas Hope en enige anderen begonnen met het uitwerken van vier plannen:
een algeheel vrijhavenstelsel
een beperkt vrijhavenstelsel
een transitostelsel
een aanpassing van de tarieflijsten van 1725.
Na vooral bij Amsterdamse en Rotterdamse kooplieden adviezen ingewonnen te hebben voor hun plannen, werd op 27 augustus 1751 door prins Willem IV een voorstel tot een beperkt vrijhavenstelsel, "de propisitie", ingediend bij de Staten-Generaal en de Staten van Holland en West-Friesland.
Archief van de Staten van Holland en West-Friesland, inv.nr. 192, resolutie van 27 augustus 1751. Hovy, propositie, blz. 333-384. Consideratien over het stuk van de manufacturen en fabrycqen gemaakt ter occasie van het examen van de verhandeling over den Koophandel der Vereenigde Nederlanden, bij Propositie van Zijne Doorlugtigste Hoogheid den 27 augustus 1751 ter vergadering van Haar Edel Groot Mogende overgegeven, met eenige remarques op deselve (I.Th. de Larrey), 1e druk zonder remarques van de Larrey, 2e druk, z.pl. (1752), Cat. Knuttel nr. 18382.
De grootste tegenstand tegen dit plan kwam van de Staten van Zeeland en van de Admiraliteitscolleges. Zeeland ontdook voor een groot deel de tarieflijst van 1725, waardoor het goedkoper kon leveren dan andere provincies en dit voordeel zou bij het invoeren van "de propositie" verloren gaan. De Admiraliteitscolleges, die officieel ieder jaar van elke provincie een bijdrage moesten krijgen, waren door wanbetaling van vrijwel alle provincies aangewezen op de belasting op in- en uitgaande goederen die door deze colleges geheven werden en op het lasten veilgeld.
De belasting op in- en uitgaande goederen zou bij een beperkt vrijhavenstelsel voor een groot deel wegvallen en de voorgestelde compensatie in de verhoging van het last- en veilgeld werd als totaal onvoldoende beschouwd. Maar ook anderen in de Republiek, zoals de Leidse lakenhandelaren, keerden zich tegen de propositie.
Hovy, propositie, blz. 430-465, 493-534, 566-581.
Bovendien bleef het verwachtte effect van het voorstel in het buitenland uit. Na de vrede van Aken in 1748 waren twee belangrijke verdragen voor de Republiek opgezegd, nl. het handelsverdrag met Frankrijk en het Barrièretractaat met Oostenrijk. Onderhandelingen in Wenen, door Willem Bentinck
Bootsma, N.A., De hertog van Brunswijk, 1750-1759, diss. Assen, 1962, blz.149-202 (hierna genoemd: Bootsma, Brunswijk).
en in Parijs, door Dirk van Marselis en Isaac Thomas de Larrey,
Archief van Pieter Steyn, inv.nr. 302. Hovy, propositie, blz. 321-327.
waren weinig succesvol en hieraan veranderde, in tegenstelling tot wat men gehoopt had, het voorstel tot wijziging van het belastingstelsel weinig.
Hovy, propositie, blz. 409-417, 604-610.
De onderhandelingen met Frankrijk en Oostenrijk over vernieuwing van de verdragen en in de Staten-Generaal over "de propositie" werden voorgezet tot 1755, toen de vijandelijkheden tussen Groot-Brittannië en Frankrijk over hun koloniën in Noord-Amerika dreigden over te slaan naar Europa, maar zonder enig succes afgebroken.
Hovy, propositie, blz. 594-604.
De zevenjarige oorlog (1756-1763) bracht voor de Republiek een opleving van de handel. Door de neutraliteitsverklaring van de Staten-Generaal van mei 1756 konden de kooplieden uit de Republiek handel drijven op de oorlogvoerende partijen. Bovendien verleende Frankrijk de Republiek enige handelsconcessies, daar de neutraliteit van de Republiek een verzwakking van Groot-Brittannië betekende aangezien de Republiek daar meerdere aanvals- en verdedigingsverdragen mee gesloten had. Dit hield een directe versterking van de positie van Frankrijk in, waardoor dit land genegen was de Republiek belangrijke handelsconcessies te doen.
Hovy, propositie, blz. 417.
Na de zevenjarige oorlog werden handelsproblemen steeds groter. De W.I.C werd allengs minder belangrijk
Archief van Pieter Steyn, inv.nr. 372-376.
en de problemen over de vele tollen op de Rijn belemmerden de Rijnhandel.
Archief van Pieter Steyn, inv.nr. 351-354.
Over een handelsweg tussen 's-Hertogenbosch en Luik werd jaren lang gediscussieerd zonder dat dit tot enig resultaat leidde.
Archief van Pieter Steyn, inv.nr. 350.
De handelspositie van de Republiek werd dan ook allengs geringer, waardoor ook de politieke plaats van de Republiek in Europa werd aangetast.
De voogdijregeling
Stadhouder prins Willem IV overleed op 19 oktober 1751. Zijn vrouw, prinses Anna werd vanaf dat ogenblik gouvernante over haar twee minderjarige kinderen, prinses Carolina en prins Willem V. Prinses Anna had echter een zeer slechte gezondheid en aangezien prins Willem V die zijn vader als stadhouder moest opvolgen, pas vier jaar oud was, was het gevaar niet denkbeeldig dat ze voor zijn meerderjarigheid zou overlijden.
Om te voorzien in een oplossing voor dit probleem werd op 18 december 1751 door de Ridderschap van Holland en West-Friesland bij de Staten van dat gewest een voorstel ingediend om de hertog van Brunswijk te benoemen tot plaatsvervangend voogd, zodat er bij het overlijden van prinses Anna voor de meerderjarigheid van prins Willem V geen bestuursvacuüm zou ontstaan
Archief van de Staten van Holland en West-Friesland, inv.nr. 192, resolutie van 18 december 1751.
De bedoeling hiervan was, dat het overgenomen zou worden door alle gewesten, zodat er slechts een plaatsvervangend voogd voor de hele Republiek zou zijn. Niet alle gewesten waren ingenomen met dit voorstel en vooral Friesland en Groningen weigerden het te ondersteunen. Dientengevolge werd jarenlang de binnenlandse politiek bepaald door het probleem van de voogdijregeling, zonder dat een oplossing gevonden werd. Friesland en Groningen wilden niet de hertog van Brunswijk maar prinses Maria Louise of prinses Carolina tot voogdes benoemen en ze dreigden zelfs na de dood van prinses Anna
Archief van Pieter Steyn, inv.nrs.189-193, 389-401. Archives III, 377, 378. Bootsma, Brunswijk, blz. 58-148. Stuart, M., Vaderlandse historie, Amsterdam 1821, dl. I, blz. 49-58 (hierna genoemd:Stuart I of II).
prinses Carolina tot stadhouder te benoemen.
Uiteindelijk werd pas op 13 januari 1759, één dag na het overlijden van Gouvernante prinses Anna toch de hertog van Brunswijk door alle gewesten benoemd als bestuurlijk en persoonlijk voogd over prinses Caroline en prins Willem V. Voor de opvoeding werd hij bijgestaan door een commissie van acht mannen afkomstig uit de zeven verschillende gewesten. Friesland had hierbij bedongen dat prinses Maria Louise, de grootmoeder van prins Willem V, voor Friesland medevoogd zou worden.
Archief van de Staten van Holland en West-Friesland, inv.nr. 206, resolutie van 13 januari 1759. Bootsma, Brunswijk, blz. 58-148.
Ook prins Willem V had echter een zwakke gezondheid, zodat het gevaar bestond dat prinses Carolina of een van haar eventuele nog te krijgen kinderen hem op zou volgen als stadhouder. Deze vorm van opvolging was mogelijk geworden door de uitbreiding van het erfstadhouderschap in de vrouwelijke lijn in 1748.
Archief van Pieter Steyn, inv.nrs. 384-389, 394, 395.
Prinses Carolina wilde echter trouwen met de Lutherse Karel van Nassau-Weilburg, zodat de Staten der gewesten nogal wat bezwaar tegen dit huwelijk hadden aangezien de mogelijkheid dan bestond dat ze door Lutherse stadhouders bestuurd zouden worden.
Nadat de hertog van Brunswijk echter tot voogd benoemd was en de dreigementen van Friesland en Groningen om prinses Carolina tot voogdes of stadhouder te benoemen van de baan waren, wilden de andere gewesten wel over een goedkeuring voor haar huwelijk praten, daar zij pretendent wilde blijven voor het stadhouderschap. Als voorwaarde voor de goedkeuring hiervan eisten de Staten der gewesten dat prinses Carolina het Nederduits gereformeerde geloof bleef aanhangen en ook haar eventuele kinderen hierin zou opvoeden. Deze voorwaarde werd door prinses Carolina aanvaard en op 5 maart 1760 trad zij, met toestemming van de Staten-Generaal in het huwelijk.
Archief van Pieter Steyn, inv.nr. 404-420. Archives II, blz. 393-395, 401-405. Archives III, blz. 330, 334, 336, 360, 363, 370, 373, 376. Archives IV, blz. 42-45, 47, 48, 53, 59, 60, 65, 66, 106-112, 307. Stuart II, blz. 3-23.
De hertog van Brunswijk bleef voogd over prins Willem V tot zijn meerderjarigheid in 1766, maar de prins bleef ook tijdens zijn stadhouderschap sterk onder de invloed van de hertog van Brunswijk, getuige de vele brieven - soms acht per dag - die tussen hen gewisseld zijn.
Zie archief van prins Willem V in het Koninklijk Huisarchief
Om de hertog van Brunswijk de verantwoordelijkheid voor zijn adviezen te ontnemen, werd in 1766 een Akte van Consulentschap opgesteld, die mede ondertekend werd door Isaac Thomas de Larrey in de aanwezigheid van o.a. Pieter van Bleiswijk, de opvolger van Pieter Steyn. Deze akte was in vrij brede kring bekend en de geschillen die er later over zouden ontstaan waren dan ook niet helemaal gerechtvaardigd.
Archives, vijfde serie, I, blz. 21-26, 28-32, 136. Hardenbroek, blz. 310, 318, 328, 336, 434.
De zevenjarige oorlog
De spanning tussen Frankrijk en Groot-Brittannië over hun koloniale bezittingen in Noord-Amerika, had in 1754 tot een openlijk treffen in de twee koloniën geleid en er werd ernstig rekening gehouden met een uitbreiding van de vijandelijkheden naar Europa.
Bootsma, Brunswijk, blz. 232, 233. Zie ook inleiding, blz. VI, VII.
In Europa hadden zich twee machtsblokken gevormd, doordat de Republiek, Oostenrijk en Groot-Brittannië aanvals- en verdedigingsverdragen
Archief van Pieter Steyn, inv.nr. 310a, 318.
hadden gesloten, terwijl Frankrijk en Pruisen eveneens een bondgenootschap gesloten hadden waardoor het gevaar van een algehele oorlog in Europa niet ondenkbeeldig was.
In de Republiek werd hierdoor de jarenlange controverse tussen de land- en zeeprovincies opnieuw verscherpt. De landprovincies wilden het aantal troepen verhogen om in geval van oorlog de grenzen goed te kunnen verdedigen, terwijl de zeeprovincies dit weigerden. Zij wilden het aantal schepen uitbreiden om de positie van de Republiek op zee veilig te stellen, wat weer geweigerd werd door de landprovincies.
Archief van Pieter Steyn, inv.nr. 160-166. Archives II, blz. 540-544, 555-589, 592, 597-600. Archives III, blz. 216, 217, 264-266, 336, 355, 364, 365, 379-384, 390, 394, 397-399, 403, 408, 499, 523, 524, 557. Archief van de Staten van Holland en West-Friesland, inv.nr. 200, resolutie van 11 en 18 juli 1755, inv.nr. 201, resoluties van 17 december 1756, inv.nr. 202, resolutie van 12 januari 1757, inv.nr. 204, resoluties van 9 mei, 7 en 23 juni 1758, inv.nr. 205, resoluties van 27 juli, 18, 19, 25, 30 en 31 augustus, 8 September en 3 november 1758.
Eind 1755 breidde zich de oorlog tussen Frankrijk en Groot-Brittannië toch naar Europa uit, waarop de Republiek door Groot-Brittannië verzocht werd te voldoen aan de hulp, overeengekomen in de verdragen van 1678 en 1732. In januari 1756 werden, nog voor de goedkeuring door de Staten-Generaal, schepen gestuurd door Groot-Brittannië om volgens de verdragen de te leveren 6000 man hulptroepen op te halen. De Staten van Holland en West-Friesland weigerden deze hulp goed te keuren en om onder het verdrag uit te komen, verklaarden zij dat de verdragen alleen gesloten waren voor een Europese casus belli; omdat de aanleiding tot deze oorlog buiten Europa lag, behoefde geen militaire steun te worden verleend.
Archief van Pieter Steyn, inv.nr. 161-164, 310a, 318. Archives II, blz. 634-636, 648-657. Archives III, blz. 8, 9, 18-29, 55-79, 82-85, 89, 90, 110-124. Bootsma, Brunswijk, blz. 303-334.
In dezelfde tijd speelde het "renversement des alliances" (nu Frankrijk en Oostenrijk
Archief van Pieter Steyn, inv.nrs. 323, 324.
tegen Groot-Brittannië en Pruisen)
Archief van Pieter Steyn, inv.nr. 327. 39 + 40. Over het renversement des alliances zie: Waddington, R., La guerre de sept ans. Histoire diplomatique et militaire. Paris, 1899, 2 dln.
waardoor de bestaande verdedigingsverdragen verbroken werden. De situatie werd voor de Republiek nu vrij ingewikkeld; in plaats van dat er een buffer tussen haar en Frankrijk lag, werden de Oostenrijkse Nederlanden met de barrièresteden, indien zij zich aansloten bij Groot-Brittannië, direct met de vijand geconfronteerd. En hoewel Groot-Brittannië zich beijverde om de Republiek aan haar kant te krijgen verklaarden de Staten-Generaal op 25 mei 1756 dat de Republiek in deze oorlog neutraal zou blijven.
Archief van de Staten-Generaal, inv.nr. 3532, resolutie van 25 mei 1756.
Dit was een voordeel voor Frankrijk en Oostenrijk omdat ze nu geen rekening met vijandigheden uit de Republiek hoefde te houden. Frankrijk reageerde op deze neutraliteitsverklaring dan ook met het geven van handelsconcessies.
Zie Inleiding, blz. VII.
Groot-Brittannië reageerde heel anders. Ze trok het handelsverdrag van 1674 in
Archives III, 142, 162, 192, 219-227, 235, 241, 573-580. Archives IV, blz. 130-134, 204.
en koning George II vaardigde een besluit uit dat alle zeelieden in aanmerking kwamen voor premies indien zij vijandelijke schepen, waartoe ook die van de Republiek werden gerekend, buit maakten. Dit besluit havende de door de controverse tussen de land- en zeeprovincies toch al niet optimaal uitgeruste handelsvloot deerlijk.
Archief van Pieter Steyn, inv.nrs. 338, 339.
Ook tijdens de oorlog in 1757 trachtte Groot-Brittannië nog steun in de Republiek te vinden, maar ondanks het grote verlies aan schepen, bloeide een groot deel van de handel hier te lande op doordat er handel werd gedreven op beide oorlogspartijen, zodat op de voorstellen van Groot-Brittannië niet werd ingegaan.
Archives III, blz. 177-181, 189-191, 215, 219-227, 499.